ACORDAO-COMPLETO-2525257

ACÓRDÃO 994/2022 ATA 17/2022 - PLENÁRIO

VISTA, relatada e discutida esta revisão de ofício, nos termos do Acórdão 122/2021-TCU-Plenário (Relator o Ministro Walton Alencar Rodrigues) , do ato de aposentadoria da ex-servidora do Superior Tribunal de Justiça Laura de Fátima Ferreira da Cunha, cujo registro tácito ocorreu em 25/6/2020 e no qual foi detectada a inclusão da parcela denominada "opção" em desacordo com as regras da Emenda Constitucional 20/1998.
ACORDAM os Ministros do Tribunal de Contas da União, reunidos em sessão do Plenário, ante as razões expostas pelo Revisor, e com fundamento nos artigos 71, incisos III e IX, da Constituição Federal de 1988, 1º, inciso V, e 39, inciso II, da Lei 8.443/1992, 1º, inciso VIII, 259, inciso II, 260, § 2º, e 262 do Regimento Interno, bem como na Súmula TCU 106 e no mencionado Acórdão 122/2021-TCU-Plenário, em: 
9.1. rever de ofício o ato de aposentadoria de Laura de Fátima Ferreira da Cunha, para considerá-lo ilegal e negar-lhe registro;
9.2. determinar ao Superior Tribunal de Justiça que acompanhe os desdobramentos do Processo nº 1035883-44.2019.4.01.3400 e, em caso de desconstituição ou de suspensão da eficácia da sentença proferida na citada ação:
9.2.1. cesse pagamentos decorrentes do ato impugnado, sob pena de ressarcimento das quantias pagas indevidamente e responsabilização solidária da autoridade competente;
9.2.2. dispense a reposição das importâncias indevidamente recebidas de boa-fé pela beneficiária;
9.2.3. emita novo ato, em que seja suprimida a irregularidade verificada, e o submeta ao TCU para nova apreciação;
9.3. encaminhar ao Departamento de Assuntos Extrajudiciais da Advocacia-Geral de União (AGU) e à Conjur/TCU as informações necessárias ao acompanhamento do Processo nº 1035883-44.2019.4.01.3400, medida determinada pela Questão de Ordem aprovada na Sessão Plenária de 8/6/2011 (Ata 22/2011) ;
9.4. dar ciência desta deliberação à interessada e ao Superior Tribunal de Justiça - STJ.

Revisão de ofício de ato de concessão de aposentadoria tacitamente registrado em que foi constatada a inclusão, em desacordo com a EC 20/1998, da parcela denominada "opção".

Superior Tribunal de Justiça - STJ.

3. Interessada: Laura de Fátima Ferreira da Cunha (XXX.099.521-XX).

AUGUSTO NARDES

Ministro Augusto Nardes.

13.1. Ministros presentes: Ana Arraes (Presidente), Benjamin Zymler, Augusto Nardes (Revisor), Aroldo Cedraz, Vital do Rêgo, Jorge Oliveira (Relator) e Antonio Anastasia.
13.2. Ministros com voto vencido: Benjamin Zymler, Vital do Rêgo e Jorge Oliveira (Relator).
13.3. Ministro-Substituto convocado: Marcos Bemquerer Costa.
13.4. Ministros-Substitutos presentes: Augusto Sherman Cavalcanti e Weder de Oliveira.

JORGE OLIVEIRA

Adoto como relatório a instrução produzida na Secretaria de Fiscalização de Integridade de Atos e Pagamentos de Pessoal e de Benefícios Sociais - Sefip, endossada pelo corpo dirigente daquela unidade técnica e pelo Ministério Público junto ao TCU - MPTCU e a seguir transcrito (peças 47/49) :
"1.	Trata-se de revisão de ofício, conforme despacho do Relator, Ministro Jorge Oliveira (peça 40) , que, tendo em vista decisão exarada pelo STF no Recurso Extraordinário 636.553, decidiu, em repercussão geral (Tema 445) , que, 'Em atenção aos princípios da segurança jurídica e da confiança legítima, os Tribunais de Contas estão sujeitos ao prazo de 5 anos para o julgamento da legalidade do ato de concessão inicial de aposentadoria, reforma ou pensão, a contar da chegada do processo à respectiva Corte de Contas'; e, ainda, que em face de tal deliberação da Corte Suprema, o TCU, na sessão de 27/1/2021, ao proferir o Acórdão 122/2021-TCU-Plenário, da relatoria do Ministro Walton Alencar Rodrigues, decidiu, entre outras providências: 
9.2. ordenar à Segecex que, em conjunto com a Sefip: 
 (...) 
9.2.2. identifique, entres os atos constantes da base de dados do Sistema de Apreciação e Registro de Atos de Admissão e Concessões (Sisac) e ou do Sistema de Atos de Pessoal (e-pessoal) pendentes de julgamento, aqueles que, à luz da decisão exarada pelo STF no Recurso Extraordinário 636.553/RS, devem ser considerados tacitamente registrados; 
9.2.3. identifique, entre os atos selecionados segundo o critério acima, aqueles que contenham algum tipo de ilegalidade e cujos prazos para revisão de ofício encontram-se em curso, adotando medidas sistematizadas para que sejam, com a maior brevidade possível, submetidos aos procedimentos de revisão de ofício, com fulcro no art. 54 da Lei 9.784/1999, c/c o art. 260, § 2º, do Regimento Interno do TCU;
2.	Diante disso, o Relator, considerando que o ato tratado neste processo, por haver dado entrada nesta Corte em junho de 2015, enquadra-se nas hipóteses descritas nos subitens acima transcritos, restituiu os autos à Sefip para adoção de providências com vistas à revisão de ofício da concessão.
HISTÓRICO
3.	Em seguida ao despacho do Relator, a Sefip, visando assegurar a oportunidade do uso das garantias constitucionais do contraditório e da ampla defesa, encaminhou oitiva à inativa (peça 41) , para que apresentasse, caso quisesse, contrarrazões à revisão de ofício do registro tácito do ato de aposentadoria, tendo em vista o recebimento da vantagem 'opção' - situação em desacordo com a Emenda Constitucional 20/1998 (Acórdão 1599/2019-TCU-Plenário, da relatoria do Ministro Benjamin Zymler) .
4.	A interessada tomou ciência da oitiva (peça 42) e, por intermédio de seus advogados, apresentou defesa, por meio da documentação acostada às peças 43-45. 
EXAME TÉCNICO
5.	Em relação à aposentadoria da ex-servidora Laura de Fátima Ferreira da Cunha, cabe informar que o ato da interessada ingressou no TCU em 25/6/2015, há mais de cinco anos, portanto. Diante disso, a concessão já se encontra tacitamente registrada desde 25/6/2020, consoante o entendimento firmado pelo Supremo Tribunal Federal, em repercussão geral, no recente julgamento do RE 636.553/RS.
6.	Vale registrar que, conforme decidido no Acórdão 122/2021-TCU-Plenário, relatado pelo Ministro Walton Alencar Rodrigues, os atos registrados tacitamente, mas que contenham algum tipo de ilegalidade e cujos prazos para revisão de ofício encontram-se em curso, poderão ser submetidos aos procedimentos de revisão de ofício, com fulcro no art. 54 da Lei 9.784/1999, c/c o art. 260, § 2º, do Regimento Interno do TCU. No caso do presente ato, far-se-á essa revisão de ofício do registro tácito, pois o ato está há menos de 10 anos no TCU.
Da resposta à oitiva
7.	Em resposta à oitiva, a ex-servidora, por intermédio de seus advogados, apresentou, em síntese, os seguintes argumentos (peça 45) :
	a) que seja determinada a suspensão do presente processo, tendo em vista a existência de ação judicial coletiva, processo n. 1035883-44.2019.4.01.3400, da 5ª Vara da JFDF, ajuizada pelo Sindicato dos Trabalhadores do Poder Judiciário e do Ministério Público da União no Distrito Federal - SINDJUS, ao qual a interessada é filiada, e cujo objeto é justamente a suspensão dos efeitos dos Acórdão 1599/2019-TCU-Plenário, proferido por esse Colendo Tribunal de Contas da União e que versa sobre idêntica situação; 
	b) que a referida ação coletiva proposta pelo SINDJUS já foi sentenciada, tendo sido julgado procedente o pedido formulado, para o fim de reconhecer a ilegalidade do entendimento desse Egrégio Tribunal de Contas da União, conforme trecho do dispositivo da sentença, transcrito a seguir: 
Ante o exposto, julgo PROCEDENTE o pedido autoral, nos termos do art. 487, I, do CPC, para que se faça incidir o entendimento do TCU, proferido no Acórdão 2.076/2005, aplicado nos últimos 14 (quatorze) anos, no sentido de assegurar 'na aposentadoria a vantagem decorrente da opção, prevista no art. 2º da Lei nº 8.911/94, aos servidores substituídos da autora que, até a data de 18 de janeiro de 1995, tenham satisfeito os pressupostos temporais estabelecidos no art. 193 da Lei 8.112/90, ainda que sem os requisitos para aposentação em qualquer modalidade.;
	c) que não é mais possível o TCU rever seu ato de concessão de aposentadoria, uma vez que já houve o transcurso de mais de 5 (cinco) anos desde quando o processo foi recebido pela Corte de Contas, tendo se consumado a decadência do direito de a Administração Pública rever o referido ato administrativo;
	d) que o Superior Tribunal de Justiça - STJ já se manifestou em mais de uma oportunidade, reconhecendo expressamente que o Tribunal de Contas tem que observar prazo razoável para a apreciação dos atos de concessão de aposentadoria, reforma e pensão, sob pena de não mais poder ser cancelado o benefício, em homenagem ao princípio da segurança jurídica (citou alguns julgados do STJ nesse sentido) ;
	e) que o Supremo Tribunal Federal - STF se manifestou em 19/2/2020, por ocasião do julgamento do RE 636.553, em sede de repercussão geral, consolidando seu entendimento no sentido de que os Tribunais de Contas têm o prazo de 5 (cinco) anos para a apreciação do ato de concessão de aposentadoria, contados da data em que o processo chega à Corte de Contas, e que passado tal prazo, o ato de concessão fica imune à posteriores modificações, estabilizando-se definitivamente no mundo jurídico;
	f) por último, a interessada defendeu a regularidade do pagamento da rubrica 'opção' em seus proventos, tendo em vista diversos precedentes do TCU em situações idênticas (citou vários atos de aposentadoria em que o TCU julgou legal a incorporação da rubrica 'opção') , aplicando-se, assim, o princípio da isonomia.
8.	A despeito da argumentação apresentada pela interessada, o fato é que o pagamento da vantagem 'opção' proporcionou um acréscimo aos proventos de sua aposentadoria em relação à última remuneração contributiva da atividade, resultando em descumprimento do disposto no art. 40, caput e § 2º, da Constituição Federal, com redação dada pela Emenda Constitucional 20/1998. 
9.	Diante disso, ao rever de ofício o registro tácito do ato de aposentadoria da ex-servidora, mantém-se a proposta pela ilegalidade do ato, sem determinação ao STJ para suspender o pagamento dos proventos, uma vez que o processo n. 1035883-44.2019.4.01.3400, que ainda está pendente de decisão definitiva no TRF 1ª Região, garante a percepção da aludida vantagem.
CONCLUSÃO 
10.	Em razão do exposto, e tendo em vista as análises realizadas no ato inicial de concessão de aposentadoria de Laura de Fátima Ferreira da Cunha, esta Unidade Técnica considera que o ato em tela deve ser considerado ilegal, embora não se possa determinar a suspensão do pagamento dos proventos da inativa enquanto estiver válida a decisão judicial no processo n. 1035883-44.2019.4.01.3400.	
PROPOSTA DE ENCAMINHAMENTO
11.	Ante o exposto, e com base nos arts. 71, inciso III, da Constituição Federal; 1º, inciso V, e 39, inciso II, da Lei 8.443/1992; 260, § 1º, do Regimento Interno do Tribunal de Contas da União, propõe-se revisar de ofício o registro tácito do ato inicial de concessão de aposentadoria de Laura de Fátima Ferreira da Cunha (CPF: XXX.099.521-XX) , de modo a considerá-lo ilegal e recusar seu registro."
	É o relatório.

Amanda Castro dos Santos Corrêa (OAB/DF 27.247), representando Laura de Fátima Ferreira da Cunha.

Procurador Marinus Eduardo De Vries Marsico, e Procuradora-Geral Cristina Machado da Costa e Silva (manifestação oral).

REVISÃO DE OFÍCIO. APOSENTADORIA. INCLUSÃO INDEVIDA DA PARCELA "OPÇÃO" APÓS A EC 20/1998. OITIVA DA INTERESSADA. REJEIÇÃO DAS ALEGAÇÕES APRESENTADAS. ILEGALIDADE E NEGATIVA DE REGISTRO.

APOSENTADORIA (APOS)

Secretaria de Fiscalização de Integridade de Atos e Pagamentos de Pessoal e de Benefícios Sociais - Sefip.

Nos termos do Acórdão 122/2021-TCU-Plenário (Relator o Ministro Walton Alencar Rodrigues) , a Secretaria de Fiscalização de Integridade de Atos e Pagamentos de Pessoal e de Benefícios Sociais - Sefip adotou procedimentos para revisão de ofício do ato de aposentadoria da ex-servidora do Superior Tribunal de Justiça - STJ Laura de Fátima Ferreira da Cunha, cujo registro tácito ocorreu em 25/06/2020 e no qual foi detectada a inclusão da parcela denominada "opção" em desacordo com as regras da Emenda Constitucional 20/1998.
2.	Após realizar a oitiva da interessada e rejeitar as alegações por ela apresentadas, a Sefip, em pareceres uniformes e com apoio do Ministério Público junto ao TCU - MPTCU, opinou pela revisão de ofício do ato em questão, a fim de que seja considerado ilegal e tenha seu registro negado, com a manutenção, entretanto, do pagamento da vantagem em discussão, supostamente protegido por deliberação judicial.
3.	Acolho apenas parcialmente tais manifestações, que incluo entre minhas razões de decidir.
4.	Em síntese, a ex-servidora:
	a - requereu suspensão deste processo, dada a existência de ação judicial coletiva (1035883-44.2019.4.01.3400) , movida pelo Sindicato dos Trabalhadores do Poder Judiciário e do Ministério Público da União no Distrito Federal - Sindjus/DF, na qual foi proferida, pela 5ª Vara Federal do Distrito Federal, sentença que julgou procedente o pedido  e determinou "que se faça incidir o entendimento do TCU, proferido no Acórdão 2.076/2005, aplicado nos últimos 14 (quatorze) anos, no sentido de assegurar 'na aposentadoria a vantagem decorrente da opção, prevista no art. 2º da Lei nº 8.911/94, aos servidores substituídos da autora que, até a data de 18 de janeiro de 1995, tenham satisfeito os pressupostos temporais estabelecidos no art. 193 da Lei 8.112/90, ainda que sem os requisitos para aposentação em qualquer modalidade'";
	b - alegou impossibilidade de revisão do ato de concessão de aposentadoria, dado o transcurso de mais de 5 anos deste seu recebimento nesta Corte de Contas;
	c - apontou jurisprudência do STJ que reconhece que o TCU deve observar prazo razoável para apreciação de atos de concessão, sob pena de impossibilidade de cancelamento do benefício, em face do princípio da segurança jurídica;
	d - destacou que, no Recurso Extraordinário - RE 636.553, o Supremo Tribunal Federal - STF, em repercussão geral, entendeu que o Tribunal de Contas deve apreciar atos de concessão no prazo de 5 anos a contar de seu ingresso, sob pena de pena de impossibilidade de modificações posteriores;
 	e - anotou a existência de diversos julgados do TCU que, em situação idêntica à sua, consideraram legal a inclusão da parcela "opção", o que demandaria aplicação, a seu caso, do princípio da isonomia.
5.	A despeito da argumentação da interessada - que implementou todos os requisitos para aposentadoria somente após a promulgação da Emenda Constitucional 20/1998 - verifica-se que o pagamento da vantagem "opção" proporcionou um acréscimo aos proventos de sua aposentadoria em relação à última remuneração contributiva da atividade. Foi descumprido, pois, o art. 40, caput e § 2º, da Constituição Federal, com redação dada pela Emenda Constitucional há pouco mencionada.
6.	A questão, cuja essência jurídica remonta a 1998, foi destacada na parte dispositiva do Acórdão 1599/2019-TCU-Plenário, que decidiu:
"9.4. firmar entendimento de que é vedado o pagamento das vantagens oriundas do art. 193 da Lei 8.112/1990, inclusive o pagamento parcial da remuneração do cargo em comissão ('opção') , aos servidores que implementaram os requisitos de aposentadoria após 16/12/1998, data de publicação da Emenda Constitucional 20, que limitou o valor dos proventos à remuneração do cargo efetivo no qual se deu a aposentadoria."
7.	No caso em exame, não se pode falar em impossibilidade de revisão do ato, em violação da segurança jurídica ou em ofensa à jurisprudência do STJ e do STF, em especial ao entendimento expresso por esta última Corte no RE 636.553. Como destacou o Voto condutor do Acórdão 122/2021-TCU-Plenário, que determinou a adoção de providências para revisão de ofício de atos de concessão com indícios de irregularidades:
" (...) em 19/2/2020, a Suprema Corte, ao julgar o Recurso Extraordinário 636.553/RS, apreciando o tema 445 da repercussão geral, fixou a seguinte tese:
Em atenção aos princípios da segurança jurídica e da confiança legítima, os Tribunais de Contas estão sujeitos ao prazo de 5 anos para o julgamento da legalidade do ato de concessão inicial de aposentadoria, reforma ou pensão, a contar da chegada do processo à respectiva Corte de Contas.
Naquela ocasião, o Relator, E. Ministro Gilmar Mendes, fundamentou a adoção do prazo de cinco anos por analogia ao prazo previsto no Decreto 20.910/1932, tendo mencionado, ainda, ser esse lapso temporal equivalente ao previsto nas Leis 9.873/1999 e 9.784/1999.
 (...) 
No julgamento dos embargos de declaração, opostos em face dessa decisão, finalizado em 4/12/2020, o E. Relator aduziu que, 'passado esse prazo [de cinco anos, contado de forma ininterrupta, a partir da chegada do processo à corte de contas] sem finalização do processo, o ato restará automaticamente estabilizado. Abre-se, a partir daí, a possibilidade de sua revisão, nos termos do art. 54 da Lei 9.873/1999' (grifos meus) .
 (...) 
Embora o Relator tenha mencionado a Lei 9.873/1999, que contém apenas oito artigos, tudo indica que se referia ao art. 54 da Lei 9.784/1999, que estabelece prazo decadencial de cinco anos para anulação de atos administrativos de que decorram efeitos favoráveis aos destinatários.
Por esse motivo conclui-se que, a partir do registro tácito do ato de concessão, é possível a sua revisão, no prazo de 5 anos, com base no aludido artigo da lei de processo administrativo.
Esse entendimento é plenamente compatível com o disposto no art. 260, § 2º, do Regimento Interno do TCU, in verbis:
§ 2º O acórdão que considerar legal o ato e determinar o seu registro não faz coisa julgada administrativa e poderá ser revisto de ofício pelo Tribunal, com a oitiva do Ministério Público e do beneficiário do ato, dentro do prazo de cinco anos da apreciação, se verificado que o ato viola a ordem jurídica, ou a qualquer tempo, no caso de comprovada má-fé.
Registro que o E. Relator no STF, ao apreciar os embargos de declaração, expressamente entendeu desnecessária a modulação de efeitos da decisão adotada no RE 636.553/RS, devendo ser aplicada imediatamente, com efeitos ex tunc."
8.	No tocante ao provimento judicial que, no juízo da interessada e dos pareceres da Sefip e do MPTCU, determinariam a continuidade dos pagamentos da parcela "opção", peço vênia para discordar de tal entendimento e alinho-me integralmente aos precedentes mais recentes do TCU, tais como os Acórdãos 9.280/2020, 1.436/2021, 4.018/2021 e 4.039/2021, da 1ª Câmara, bem como os Acórdãos 4.063/2021, 4.065/2021 e 4.082/2021, da 2ª Câmara.
9.	As mencionadas decisões desta Corte aduziram que determinações judiciais pela incidência do entendimento proferido no Acórdão 2076/2005-TCU-Plenário não socorreriam aos respectivos interessados. Este Tribunal tem avaliado que o referido Acórdão não discutiu as limitações impostas pela EC 20/1998, e apenas orientou a revisão dos atos de concessão editados sob a inspiração da Decisão 481/1997, então reconhecidamente antijurídica.
10.	Pela clareza, transcrevo excerto do voto proferido pelo Ministro Benjamin Zymler na condução do Acórdão 1436/2021-TCU-Primeira Câmara - que, aliás, examinou os efeitos, dentre outras deliberações, da decisão judicial apontada pela interessada como fundamento de seu direito à percepção da parcela "opção":
"28.	O Sindicato dos Trabalhadores do Poder Judiciário e do Ministério Público da União no Distrito Federal (Sindjus/DF) ingressou com Ação Ordinária (1035883-44.2019.4.01.3400) perante a Seção Judiciária do Distrito Federal (SJ/DF) postulando, em tutela antecipada, a suspensão da aplicação do entendimento firmado no item 9.4 do Acórdão 1599/2019-TCU-Plenário e, no mérito, a anulação da referida deliberação, de modo a assegurar 'na aposentadoria a vantagem decorrente da opção, prevista no art. 2º da Lei nº 8.911/94, aos servidores que, até a data de 18 de janeiro de 1995, tenham satisfeito os pressupostos temporais estabelecidos no art. 193 da Lei 8.112/90, ainda que sem os requisitos para aposentação em qualquer modalidade'. Segundo a entidade corporativa, tal seria o entendimento do TCU amplamente aplicado nos últimos 14 (quatorze) anos, expresso no Acórdão 2076/2005-TCU-Plenário.
29.	O pedido de tutela antecipada foi indeferido pelo juízo titular da 5ª Vara Federal da SJ/DF, sobrevindo recurso de agravo de instrumento interposto perante o Tribunal Regional Federal da 1ª Região (TRF-1) . Ali, por decisão monocrática da desembargadora Gilda Seixas, foi deferida a tutela provisória nos seguintes termos:
'Pelo exposto, DOU PROVIMENTO ao agravo de instrumento, para deferindo a tutela provisória recursal, suspender a aplicação do entendimento firmado no Acórdão 1599/2019-TCU-Plenário/TCU de que: 'é vedado o pagamento das vantagens oriundas do art. 193 da Lei 8.112/1990, inclusive o pagamento parcial da remuneração do cargo em comissão ('opção') , aos servidores que implementaram os requisitos de aposentadoria após 16/12/1998, data de publicação da Emenda Constitucional 20, que limitou o valor dos proventos à remuneração do cargo efetivo no qual se deu a aposentadoria'; essa decisão vigorará até o julgamento colegiado deste agravo, ou até eventuais ulteriores decisão ou sentença pelo juízo primitivo' (grifos do original) .
30.	Houve interposição de agravo regimental pela União, o qual, todavia, não chegou a ser julgado, uma vez que, em 13/8/2020, o mérito da ação ordinária foi apreciado pela juíza substituta da 5ª Vara. Com isso, o processo no TRF foi encerrado.
31.	Na sentença de primeira instância, o pedido do autor foi julgado procedente, 'para que se faça incidir o entendimento do TCU, proferido no Acórdão 2.076/2005, aplicado nos últimos 14 (quatorze) anos, no sentido de assegurar na aposentadoria a vantagem decorrente da opção, prevista no art. 2º da Lei nº 8.911/94, aos servidores substituídos da autora que, até a data de 18 de janeiro de 1995, tenham satisfeito os pressupostos temporais estabelecidos no art. 193 da Lei 8.112/90, ainda que sem os requisitos para aposentação em qualquer modalidade'.
32.	Em outra vertente, o Sindicato Nacional dos Servidores do MPU e do CNMP (SINDMPU) obteve, no Agravo de Instrumento 1005757-89.2020.4.01.0000, a seguinte decisão liminar monocrática, de autoria do desembargador Wilson Alves:
'Pelo exposto, defere-se a antecipação dos efeitos da tutela recursal para suspender, em relação aos servidores já aposentados ou que já tinham requerido a aposentadoria quando do julgamento do TCU, a aplicação do entendimento firmado no Acórdão 1599/2019 no sentido 'de que é vedado o pagamento das vantagens oriundas do art. 193 da Lei 8.112/1990, inclusive o pagamento parcial da remuneração do cargo em comissão ('opção') , aos servidores que implementaram os requisitos de aposentadoria após 16/12/1998, data de publicação da Emenda Constitucional 20, que limitou o valor dos proventos à remuneração do cargo efetivo no qual se deu a aposentadoria'.
33.	Decisão similar obteve a Associação dos Servidores do Ministério Público Federal (ASMPF) , também no TRF-1, em Agravo de Instrumento alusivo à Ação Coletiva nº 1043038-98/2019.4.01.3400.
34.	Pois bem, o Tribunal de Contas da União é órgão público especializado, de estatura constitucional, incumbido de prestar auxílio ao Congresso Nacional no exercício do controle externo da União e das entidades da administração direta e indireta. Para tanto, possui autonomia, cumprindo-lhe, primordialmente, praticar atos administrativos de fiscalização, para o que lhe foram outorgadas pelo legislador constituinte diversas competências, inclusive a jurisdicional, em sua acepção mais ampla (cf. Vocabulário Jurídico, De Plácido e Silva, pág. 466) . De fato, como consignado na ementa do MS 23.550 (STF, Tribunal Pleno, redator para o acórdão min. Sepúlveda Pertence, DJ 31/10/2001) , o Tribunal de Contas da União, no exercício de suas funções, tem 'colorido quase-jurisdicional'.
35.	Isso, naturalmente, não afasta o controle do Poder Judiciário - insculpido no art. 5º, inciso XXXV, da Carta Magna - sobre seus atos. Ocorre que, mesmo nessas hipóteses, a natureza da decisão judicial é rescindente, e não substitutiva, porquanto a Constituição e a lei reservaram ao TCU a competência para exercer a jurisdição nos processos que lhe são afetos. É dizer, verificada ilegalidade, pode o Judiciário cassar a decisão desta Corte de Contas, declarando sua nulidade, mas não lhe é dado compelir o TCU a interpretar a lei (ou a Constituição) em um determinado sentido (cf. MS 21.466/DF, relator ministro Celso de Mello, in DJ 6/5/1994) .
36.	Não por outro motivo, aos membros do Tribunal de Contas da União foram atribuídas constitucionalmente as mesmas prerrogativas da magistratura em equiparação com os ministros do Superior Tribunal de Justiça, in verbis: 'os Ministros do Tribunal de Contas da União terão as mesmas garantias, prerrogativas, impedimentos, vencimentos e vantagens dos Ministros do Superior Tribunal de Justiça (...) ' (§ 3º do art. 73 da CF/1988) .
37.	Tem-se, assim, que, tal qual os membros do Poder Judiciário, os juízes (Ministros) do Tribunal de Contas da União, no cumprimento de suas atribuições jurisdicionais, estão sujeitos tão somente à lei e ao Direito, sendo a independência funcional um atributo inerente às suas atividades. Desse modo, cabe aos membros deste Tribunal decidir as questões que lhe são submetidas segundo a sua convicção jurídica e de acordo com o princípio do livre convencimento motivado.
38.	De tanto, resulta que, seja pela jurisdição atribuída constitucionalmente ao Tribunal de Contas da União, seja pelas prerrogativas da magistratura de que gozam os membros desta Corte de Contas, as decisões judiciais antes referidas não devem ser compreendidas no sentido de que este Tribunal não possa ou esteja impedido de apreciar os processos de sua competência de acordo com a livre convicção dos seus magistrados e que deva obrigatoriamente atuar de acordo com o entendimento que os respectivos juízos consideraram ser o correto.
39.	Posto isso, atendo-me ao Agravo de Instrumento interposto pelo SINDMPU (uma vez que, quanto às outras ações, não há indicativo claro do MPF de que o sr. Arivaldo Alves Pereira delas seria potencial beneficiário, na qualidade de substituído ou representado) , extrai-se da decisão que o pedido do sindicato foi atendido liminarmente para assegurar aos servidores substituídos pelo ente corporativo, já aposentados ou que já tinham requerido a aposentadoria até 10/7/2019, o entendimento consubstanciado no Acórdão 2076/2005-TCU-Plenário, o qual supostamente teria sido alterado pelo Acórdão 1599/2019-TCU-Plenário desta Corte.
40.	Ocorre que o TCU em nenhum momento desconstituiu ou tornou insubsistente o Acórdão 2.076/2005. É dizer, o posicionamento prestigiado no Acórdão 2076/2005-TCU-Plenário de maneira alguma vem sendo transgredido pelo Tribunal em virtude do entendimento fixado no Acórdão 1599/2019-TCU-Plenário.
41.	De fato, como exaustivamente demonstrado neste voto, a finalidade do Acórdão 2.076/2005 foi tão somente orientar a revisão dos atos de concessão editados sob a inspiração da Decisão 481/1997, então reconhecidamente antijurídica. Para que não pairem dúvidas a respeito, reproduzo a íntegra daquela deliberação (ênfase acrescentada) :
Acórdão 2076/2005-TCU-Plenário
'ACORDAM os Ministros do Tribunal de Contas da União, reunidos em Sessão do Plenário, ante as razões expostas pelo Revisor, e com fundamento nos arts. 1º, inciso II, e 34 da Lei nº 8.443/92, em:
9.1. conhecer dos embargos de declaração opostos pelos interessados acima nominados, para, no mérito, acolhê-los, tornando insubsistente o Acórdão 589/2005-TCU-Plenário-TCU;
9.2. alterar o item 8.5 da Decisão nº 844/2001-Plenário-TCU, que passa a ter a seguinte redação:
'8.5. determinar aos órgãos e entidades da Administração Pública Federal direta, autárquica e fundacional que promovam, de imediato, sob pena de responsabilidade solidária, o reexame dos atos de aposentadoria emitidos sob orientação das Decisões nº s 481/97-Plenário-TCU e 565/1997-Plenário-TCU, para a exclusão da parcela opção, derivada exclusivamente da vantagem 'quintos' ou 'décimos', dispensando-se a restituição dos valores recebidos de boa-fé, nos termos da Súmula 106 da Jurisprudência deste Tribunal';
9.3. esclarecer que, para fins do disposto no item 8.5 da Decisão nº 844/2001-Plenário-TCU, com a redação dada por este Acórdão, deve ser observado o seguinte:
9.3.1. é assegurada na aposentadoria a vantagem decorrente da opção, prevista no art. 2º da Lei nº 8.911/94, aos servidores que, até a data de 18 de janeiro de 1995, tenham satisfeito os pressupostos temporais estabelecidos no art. 193 da Lei 8.112/90, ainda que sem os requisitos para aposentação em qualquer modalidade;
9.3.2. em atenção aos princípios da segurança jurídica, da boa-fé e da isonomia, a determinação constante do item 8.5 da Decisão nº 844/2001-Plenário-TCU, com a redação dada por este Acórdão, não se aplica aos atos de aposentadoria expedidos com base no entendimento decorrente das Decisões nº s 481/1997-Plenário e 565/1997-Plenário, e já publicados no órgão de imprensa oficial até a data da publicação da Decisão nº 844/2001-Plenário (DOU de 25/10/2001) '.
42.	Fácil perceber, assim, que o Acórdão 2076/2005-TCU-Plenário jamais foi - ou poderia ser - aplicado ao caso do sr. Arivaldo Alves Pereira, que nunca teve sua 'opção' vinculada a 'quintos' ou 'décimos'. Além disso, o interessado apenas se aposentou em 2016, sob um ordenamento jurídico completamente distinto daquele em que situada a exegese encampada na Decisão 481/1997 ou no Acórdão 2.076/2005.
43.	Insisto: a despeito de prolatado em 2005, o Acórdão 2.076 deste Tribunal teve o específico propósito de encerrar a polêmica instalada na Corte com a edição da malfadada Decisão Administrativa 481/1997; mais especificamente, o único escopo do acórdão de 2005 foi uniformizar o tratamento a ser dado aos atos - então reconhecidamente ilícitos, diga-se de passagem - produzidos sob inspiração da decisão de 1997. Por certo, não se pode conceber - e tal jamais foi a pretensão do TCU - que uma controvertida decisão administrativa subsista, como fonte de direito, a substancial modificação do quadro normativo em que engendrada. Logo, os efeitos de ambas as deliberações (Decisão 481/1997 e Acórdão 2.076/2005) se circunscrevem - necessária e exclusivamente - ao período que antecede a promulgação da Emenda 20.
44.	Na realidade, como também já mencionado alhures, o entendimento há muito assentado no TCU sobre a matéria, reafirmado mais recentemente por meio do Acórdão 1599/2019-TCU-Plenário, é aquele expresso na Decisão 753/1999, revestido, inclusive, de caráter normativo.
45.	Afora isso, o Acórdão 2076/2005-TCU-Plenário, ao apreciar em recurso a Decisão 844/2001-Plenário, manteve incólume o entendimento de que as parcelas 'opção' e 'quintos' são inacumuláveis, de modo que também por isso o ato de aposentadoria do sr. Arivaldo Alves Pereira, ao contemplar ambas as vantagens, apresenta-se antijurídico.
46.	Não é de somenos salientar, ainda, que a EC 20 não se limitou a fixar como teto do benefício previdenciário do servidor a remuneração de seu cargo efetivo. Mais que isso, ela conferiu ao regime de previdência do funcionalismo caráter contributivo e erigiu como balizas 'critérios que preservem o equilíbrio financeiro e atuarial' do sistema, aspectos que seriam inexoravelmente malferidos caso se admitisse a inclusão nos proventos de parcelas isentas de contribuição de custeio (como ocorre há mais de duas décadas com a 'opção') e o pagamento de benefícios em valores superiores à remuneração percebida em atividade (como aquele conferido ao interessado) . 
47.	No ponto, peço licença para consignar que também sobre isso a jurisprudência do TCU é longeva. Eis como esta Corte de Contas, ainda em 2008, advertiu um órgão do Poder Judiciário:
'no regime contributivo previdenciário constitucional é vedado ao servidor público carrear para os proventos da aposentadoria ou para a pensão por ele instituída parcela da remuneração sobre a qual não incidiu desconto previdenciário' (item 9.2.1 do Acórdão 1286/2008-TCU-Plenário) .
48.	A propósito, na antecipação de tutela deferida pelo TRF-1, não há nenhuma determinação no sentido de afastar a aplicação das disposições da EC 20/1998 para os atos de aposentadoria editados sob a nova ordem. Tampouco é possível conceber que a referida decisão tenha alçado a peculiar interpretação dada pelo SINDMPU ao Acórdão 2076/2005-TCU-Plenário à condição de cláusula pétrea, imune, até mesmo, a alterações supervenientes no regime previdenciário promovidas por meio de emenda à Constituição Federal.
49.	Assim, a eficácia do decisum (como a dos demais referidos pelo MPF, a propósito) há de ser compreendida como adstrita aos aposentados até a edição da EC 20/1998 cuja 'opção' tenha sido concedida à luz das orientações expressas na Decisão 481/1997-TCU-Plenário e que não acumulem 'opção' e 'quintos', tudo nos exatos termos do Acórdão 2076/2005-TCU-Plenário, o que não é o caso do sr. Arivaldo Alves Pereira."
11.	Por conclusão, deve ser rejeitada a alegação de que o pagamento da parcela "opção" estaria protegido por decisões judiciais.
	Demonstradas, pois, a improcedência dos argumentos da interessada e a ilegalidade da percepção da vantagem em debate, dada a infringência às regras da EC 20/1998, deve ser efetuada a revisão de ofício do ato de concessão de aposentadoria a Laura de Fátima Ferreira da Cunha, que deve ser considerado ilegal e ter seu registro negado, com formulação de determinação ao STJ para suspensão dos pagamentos indevidos, nos termos da minuta de acórdão que trago a este Colegiado:
9.1. rever de ofício o ato de aposentadoria de Laura de Fátima Ferreira da Cunha, para considerá-lo ilegal e negar-lhe registro;
9.2. dispensar a reposição das importâncias indevidamente recebidas de boa-fé pela beneficiária até a data da notificação desta deliberação à unidade jurisdicionada;
9.3. determinar ao Superior Tribunal de Justiça que:
9.3.1. no prazo de 15 (quinze) dias, a contar da ciência desta deliberação:
9.3.1.1. cesse pagamentos decorrentes do ato impugnado, sob pena de ressarcimento das quantias pagas indevidamente e responsabilização solidária da autoridade competente;
9.3.1.2. comunique à interessada a deliberação deste Tribunal e a alerte de que o efeito suspensivo proveniente de eventual interposição de recursos no TCU não a eximirá da devolução dos valores indevidamente recebidos após a notificação, em caso de desprovimento dos apelos;
9.3.2. no prazo de 30 (trinta) dias, a contar da ciência deste acórdão:
9.3.2.1. encaminhe a este Tribunal, por cópia, comprovante da data em que a interessada dele tomar conhecimento; e
9.3.2.2. emita novo ato, em que seja suprimida a irregularidade verificada, e o submeta ao TCU para nova apreciação.
 
	TCU, Sala das Sessões, em 11 de maio de 2022.
JORGE OLIVEIRA 
Relator

O indeferimento do registro, por outro lado, a par de não criar nenhum embaraço à plena eficácia do provimento jurisdicional, previne - na hipótese de revogação desse provimento - embaraços desnecessários no plano administrativo para o restabelecimento do 'status quo ante'. 
7.14. Referido entendimento encontra amparo na doutrina do eminente Roberto Rosas:
No S.T.F. asseverou o Ministro Rafael de Barros Monteiro que as decisões do Tribunal de Contas não podem ser revistas pelo Poder Judiciário, a não ser quanto ao seu aspecto formal, palavras corroboradas na mesma assentada pelo Min. Djaci Falcão, considerando essas decisões com força preclusiva (R.E. 55.821 - R.T.J. 43/151) . Ainda quando o ato administrativo seja praticado pelo Tribunal de Justiça, não ficará imune à apreciação do Tribunal de Contas com competência para isso (R.E. 47.390 - R.T.J. 32/115, bem como com o exercício de auditoria financeira e orçamentária sobre as contas dos Três Poderes, inclusive  Legislativo (art. 70, § 3º - Const.) assim interpretado pelo S.T.F. na Representação 764 do Espírito Santo (R.T.J. 50/245) (apud Jorge Ulisses Jacoby Fernandes, in Tribunais de Contas do Brasil, Jurisdição e Competência, Belo Horizonte: Editora Fórum, 2003, p. 153) .
7.15. É dizer: a competência do TCU, prevista no art. 71, III, da Lei Maior de 1988, de apreciar, para fins de registro, as concessões de aposentadoria, é privativa desta Corte de Contas, sendo que não pode ser revista pelo Judiciário. Assim, independentemente do deslinde do referido processo na justiça federal, deve-se manter o julgamento pela ilegalidade da concessão em apreço. Isso porque essa intelecção preserva a independência e a autonomia constitucional do Tribunal de Contas da União, garantindo, ao mesmo tempo, o respeito à tutela judicial, pois não se determinaria as suspensões dos pagamentos por ela garantidos, ainda que provisoriamente.
7.16. Destarte, apesar de se discordar da sentença proferida no Processo 1035883-44.2019.4.01.3400, entende-se que a referida deliberação judicial produz efeitos, desde logo, estendendo-se à toda categoria profissional representada do Sindjus/DF, nos termos encartados na parte dispositiva da sentença. Nesse sentido, o órgão deverá dar cumprimento ao decidido pelo Poder Judiciário, suspendendo, se ainda o fez, o cumprimento das determinações oriundas dos subitens 9.3.1 e 9.3.3 do acórdão recorrido, enquanto subsistirem os efeitos da citada decisão judicial. Demais disso, deve-se orientar o gestor no sentido de que acompanhe o desenrolar do processo judicial em questão, para os fins de restabelecer, tão logo seja possível, a eficácia das determinações contidas nos subitens 9.3.1 e 9.3.3 do Acórdão 9259/2020-TCU-Segunda Câmara. (grifos acrescidos) 
16.	Assim como faço neste processo, alinhei-me, no voto condutor do Acórdão 10899/2021-TCU-Segunda Câmara, de minha relatoria, proferido no referido TC Processo 002.014/2020-3, com a proposta dos pareceres técnicos, de determinar ao órgão de origem que acompanhasse os desdobramentos do Processo nº 1035883-44.2019.4.01.3400, em trâmite no Tribunal Regional Federal da 1ª Região, e adotasse as medidas necessárias para dar imediato cumprimento às determinações contidas nos subitens 9.3.1 e 9.3.3 do Acórdão 9259/2020-TCU-Segunda Câmara somente no caso de desconstituição ou de suspensão da eficácia da sentença proferida na citada ação. 
17.	Essa é a ideia proposta pelos pareceres técnicos nos presentes autos, com a qual estou de acordo, divergindo do Relator, de não se determinar a suspensão do pagamento dos proventos da inativa enquanto estiver válida a decisão no processo judicial 1035883-44.2019.4.01.3400, que produz efeitos, desde logo, estendendo-se à toda categoria profissional representada do Sindjus/DF, nos termos encartados na parte dispositiva da sentença. Dessa forma, ainda que seja frontalmente contrário ao teor da referida deliberação judicial, assim como o Relator e o Ministro Benjamin Zymler, entendo que o TCU não pode impelir o órgão jurisdicionado a descumpri-la, a partir de sua interpretação. 
18.	Meu entendimento está consentâneo também, pelo que entendo, com os pareceres técnicos emitidos no âmbito do Acórdão 565/2021-TCU-Plenário (TC-Processo 035.933/2019-4) .  Em linha com nossas conclusões, neste processo, foi emitido parecer da Sefip (peça 102 daquele processo) para atender a despacho da então Relatora do processo, Ministra Ana Arraes. Destaco do referido parecer o entendimento do trecho transcrito a seguir, a respeito das decisões judiciais em curso:
11. Quanto à decisão constante do Agravo de Instrumento 1041687-08.2019.4.01.0000, interposto no Tribunal Regional Federal da 1ª Região pelo Sindicato dos Trabalhadores do Poder Judiciário e do Ministério Público da União no Distrito Federal, mediante a qual foi obtida tutela provisória recursal para suspender a aplicação do entendimento fixado pelo Acórdão 1599/2019-TCU-Plenário, é de se notar que ela também é dotada de força executória, conforme o Parecer de Força Executória n. 00098/2020/COSEPEQUAD/PRU1R/PGU/AGU (peça 27, p. 2-3 do TC-Processo 034.201/2016-5) , complementado pelo Parecer de Força Executória n. 00104/2020/COSEPEQUAD/PRU1R/PGU/AGU (peça 27, p. 4 do TC-Processo 034.201/2016-5) .
12. Todavia, depreende-se da leitura desses dois pareceres supracitados que a decisão constante do Agravo de Instrumento mencionado somente produzirá efeitos em relação a todos os servidores públicos do Poder Judiciário e do Ministério Público da União no Distrito Federal, não alcançando: os servidores fora da base territorial de representatividade do Sindicato (no caso, o Distrito Federal) ; os ocupantes do cargo de Analista Judiciário, área Judiciária, especialidade Oficial de Justiça Avaliador Federal, conforme art. 1º do Estatuto Social do Sindicato; e, ainda, outras categorias (peça 27, p. 2 e 4 do TC-Processo 034.201/2016-5) .
13. Dessa maneira, pode-se concluir que as decisões judiciais indicadas no despacho da relatora Ministra Ana Arraes, embora sejam dotadas de força executória, somente alcançam as partes nelas interessadas, permanecendo inalterados os efeitos do Acórdão 1599/2019-TCU-Plenário quanto aos demais órgãos jurisdicionados. Nesse sentido, o órgão pagador deverá acompanhar referidas ações judiciais e, caso a decisão final seja desfavorável aos servidores, deverá suprimir a parcela opção dos contracheques dos beneficiados. Assim, buscando a efetividade e a tempestividade no acompanhamento dessas decisões judiciais, entende-se que cabe ainda à Consultoria Jurídica deste Tribunal e ao Departamento de Assuntos Extrajudiciais da Advocacia-Geral da União acompanharem o andamento das respectivas ações que estão em curso, nos termos da Questão de Ordem 3/2009, aprovada pelo Plenário do TCU em 1/7/2009.
19.	Ainda no âmbito da decisão retro mencionada, o Ministério Público junto ao TCU concordou com a análise da Sefip, conforme demonstra o trecho a seguir, extraído do parecer de peça 104 daquele processo:
12. Nesse contexto, em novos pareceres uniformes, às peças 102 e 103, a Unidade Técnica reitera a proposta anteriormente realizada, com alguns pequenos ajustes em razão do advento da Resolução-TCU 315/2020, e manifesta o entendimento de que as decisões mencionadas no parágrafo não trazem qualquer impacto nas propostas constantes da instrução anterior (peça 95) , haja vista que essas decisões judiciais deverão ser acompanhadas pelo órgão pagador e, caso a decisão final seja desfavorável aos servidores, deverá ser suprimida a parcela opção dos contracheques dos beneficiados.
13. No entanto, buscando efetividade e tempestividade no acompanhamento das mencionadas decisões judiciais, aquela Unidade entende que cabe à Consultoria Jurídica deste Tribunal e ao Departamento de Assuntos Extrajudiciais da Advocacia-Geral da União acompanharem o andamento das respectivas ações que ainda estão em curso, nos termos da Questão de Ordem nº 3/2009, aprovada pelo Plenário do TCU em 1/7/2009.
14. De fato, como bem observou a Sefip, as decisões judiciais proferidas, provisoriamente, contra a aplicação do entendimento firmado a partir do Acórdão 1599/2019-TCU-Plenário possuem efeitos iter partes, alcançando apenas os substituídos dos sindicatos impetrantes (Processo nº 1005368- 10.2020.4.01.3200, em curso na 3ª Vara Federal Cível da Seção Judiciária do Amazonas; e Agravo de Instrumento nº 1041687-08.2019.4.01.0000, interposto no Tribunal Regional Federal da 1ª Região) .
15. Dessa forma, em razão da força executória das referidas decisões, as Unidades Jurisdicionadas dos servidores abrangidos pelas referidas ações deverão acompanhar os seus deslindes e, caso as decisões finais sejam desfavoráveis aos respectivos servidores, deverá suprimir a parcela Opção dos contracheques dos beneficiados, de acordo com o estabelecido nestes autos.
20.	Mais recentemente, a Segunda Câmara do TCU também decidiu sobre caso semelhante, no âmbito do Acórdão 8462/2021, em que a posição aqui defendida foi corroborada. Em seu voto, o Relator, Ministro Aroldo Cedraz, acolhendo contribuições de meu Gabinete, apresentou as seguintes ponderações, em linha com nosso pensamento:
14. Ao manifestar-se sobre o argumento "vi", a Serur manifesta sua discordância do teor da sentença emitida no Processo 1041687-08.2019.4.01.0000 (processo originário 1035883- 44.2019.4.01.3400) , mas entende a referida decisão produz efeitos que alcançam os substituídos da categoria representada pelo Sindicato dos Servidores do Poder Judiciário Federal no Estado de Goiás (Sinjufego) , ao qual o recorrente é filiado. Nesse sentido, considerou que o órgão deveria dar cumprimento ao decidido pelo Poder Judiciário, suspendendo o cumprimento das determinações oriundas dos subitens 9.3.1 e 9.3.3 do acórdão recorrido, enquanto subsistirem os efeitos da citada decisão judicial. 
15. Observo que a decisão que garante ao recorrente o pagamento da parcela 'opção' foi conferida em sede de tutela de urgência, sem exame de mérito, mas com efeitos jurídicos enquanto não alterada. Sendo assim, embora o TCU não possa determinar o registro ao ato em virtude da ilegalidade verificada e em respeito às suas competências constitucionais privativas, não há embaraços à eficácia da decisão judicial provisória (Acórdão 1106/2020-TCU-Plenário, Rel. Benjamin Zymler) . 
16. Nos termos da Questão de Ordem aprovada na Sessão Plenária de 8/6/2011 (Ata 22/2011) , deve-se encaminhar ao Departamento de Assuntos Extrajudiciais da Advocacia-Geral de União (AGU) e à Conjur/TCU as informações necessárias ao acompanhamento do Processo 1047047- 69.2020.4.01.3400, na Justiça Federal.
21.	Com o reforço desses pareceres e precedentes, remanesce minha convicção de que, apesar da ilegalidade do ato, cabe aos órgãos de origem acompanhar a ação judicial, para que implementem as consequências cabíveis (como a suspensão de pagamentos) somente quando as decisões vierem a perder sua eficácia. Enquanto isso não ocorrer, os pagamentos subsistirão, por força própria da decisão judicial concessiva da vantagem, não obstante a discordância deste órgão de Controle Externo com seu teor.  
22.	Por fim, para dar um panorama completo sobre o tema, há que se destacar que a Serur, ao analisar a questão em diversos pedidos de reexame versando sobre a parcela opção, evoluiu em seu entendimento quanto ao ponto de divergência que ora se estabelece entre mim e o nobre relator deste processo. O entendimento mais recente da Serur, em linha com a proposta da Sefip e MPTCU, nestes autos, reforçou-se, segundo apurou minha assessoria junto àquela unidade técnica, a partir de despachos proferidos pelo Ministro Walton Alencar Rodrigues, em vários processos de sua relatoria (p.ex. Processo 002.155/2020-6; Processo 008.971/2020-0 e Processo 008.670/2020-0) .
23.	Nos referidos processos, o Ministro Walton determinou o sobrestamento do julgamento do pedido de reexame até a eventual concessão de efeito suspensivo à apelação interposta pela União no Processo judicial 1035883-44.2019.4.01.3400 ou o trânsito em julgado da ação. Com isso, as determinações antes propostas aos órgãos jurisdicionados para que cessassem os pagamentos da parcela "opção" aos interessados foram objeto de efeito suspensivo em despacho do relator até decisão definitiva desta Corte naqueles processos, por ora sobrestados.
24.	Embora não veja necessidade, com as máximas vênias ao posicionamento do ministro Walton, de sobrestar os autos, penso que o entendimento de Sua Excelência se alinha, à exceção do encaminhamento dado, aos pareceres da Sefip e da MPTCU, neste processo, divergindo, penso, da linha adotada pelo Relator Jorge Oliveira.
25.	Ante o exposto, reitero meu entendimento de que as sentenças proferidas no Processo 1035883-44.2019.4.01.3400 do TRF-1ª Região não têm a capacidade de alterar a ilegalidade referente ao pagamento da parcela "opção", razão pela qual deve ser proposta a revisão de ofício do ato de aposentadoria de Laura de Fátima Ferreira da Cunha, para considerá-lo ilegal e negar-lhe registro. 
26.	Não obstante, divergindo neste ponto, com as máximas vênias, do entendimento manifestado pelo relator, e ajustando a proposta encaminhada pelos pareceres técnicos, considero que deve ser determinado ao órgão de origem que acompanhe os desdobramentos do Processo nº 1035883-44.2019.4.01.3400 e, em caso de desconstituição ou de suspensão da eficácia da sentença proferida na citada ação, adote as medidas necessárias para cessar, de imediato, os pagamentos decorrentes da parcela "opção", emitindo novo ato de concessão de aposentadoria e submetendo-o ao Tribunal.
	Com essas considerações, submeto a questão à deliberação deste colegiado.
TCU, Sala das Sessões Ministro Luciano Brandão Alves de Souza, em 11 de maio de 2022.
Ministro JOÃO AUGUSTO RIBEIRO NARDES 
Revisor